【裁判字號】    95,上易,73
【裁判日期】    950613
【裁判案由】    損害賠償
【裁判全文】
臺灣高等法院臺中分院民事判決  95年度上易字第73號
上  訴  人  甲○○
                        6樓之1
被  上訴人  乙○○
被  上訴人  丙○○
上列當事人間請求損害賠償事件，上訴人對於中華民國94年12
月16日臺灣臺中地方法院94年度訴字第1306號第一審判決提起上
訴，本院於民國95年5月30日言詞辯論終結，判決如下：
    主  文
原判決關於命上訴人給付被上訴人乙○○超過新台幣捌萬貳仟貳
佰伍拾肆元，命上訴人給付被上訴人丙○○超過新台幣壹拾伍萬
零陸佰捌拾伍元部分及該部分假執行之宣告，暨訴訟費用（除確
定部分外）之裁判均廢棄。
上開廢棄部分，被上訴人在第一審之訴及其假執行之聲請均駁回
。
其餘上訴駁回。
第一（除確定部分外）、二審訴訟費用由上訴人負擔十分之六，
由被上訴人乙○○負擔十分之一，由被上訴人丙○○負擔十分之
三。
    事實及理由
一、被上訴人起訴主張：上訴人於民國（下同）91年9月間，施
    用詐術向被上訴人二人自稱其係歐洲瑞典SEB集團拉脫維亞
    銀行、新加坡花旗銀行首席顧問，並出示偽造之瑞士銀行（
    UBS）金融文件，宣稱其係從事國際金融之外匯買賣業務，
    向被上訴人二人佯稱需要未使用且無瑕疵之信用卡，作為一
    筆國外資金三百萬元美金匯入國內之媒介，信用卡會於使用
    後歸還，不會影響被上訴人二人之信用，致被上訴人二人陷
    於錯誤，分別交付所有之中興銀行信用卡及聯邦銀行信用卡
    給上訴人。上訴人取得信用卡後，即與有共同犯意聯絡之林
    淑妃、張衡綺向銀行預借現金，或偽造被上訴人二人之署名
    以向各特約商店盜刷信用卡購物，上訴人所犯偽造文書等罪
    ，業經被上訴人二人提出告訴，經台灣台中地方法院93年度
    訴字第1711號刑事判決認定上訴人犯連續幫助行使偽造文書
    罪，判處有期徒刑五月，如易科罰金以銀元三百元折算一日
    ，上訴人上訴後，並經臺灣高等法院臺中分院以94年度上訴
    字第1144號刑事判決，判處上訴人上訴駁回緩刑三年確定。
    而本件上訴人未經被上訴人二人之同意，持被上訴人二人之
    信用卡至銀行提款機預借現金及於特約商定刷卡消費，致被
    上訴人乙○○受損之金額為82,254元，致被上訴人丙○○受
    損害之金額為150,685元，依民法第184條第1項之規定，就
    上開金額，被上訴人得請求上訴人賠償。又被上訴人二人因
    上訴人之行為，致需背負該等信用卡對銀行所負債務，且因
    被上訴人二人未能於期限內清償該等款項，在發卡銀行留下
    不良之信用紀錄，被上訴人二人之信用有降低之虞，受有信
    用之非財產上損害，被上訴人受有精神上之痛苦，另依民法
    第195第1項之規定，向上訴人請求賠償被上訴人乙○○500,
    000元，被上訴人丙○○800,000元。總計被上訴人乙○○請
    求賠償之數額為582,254元，被上訴人丙○○請求之數額為
    950,685元。
二、上訴人抗辯如下：
（一）刑事判決雖認定上訴人涉犯偽造文書等罪；惟上訴人並未
      對被上訴人二人施用詐術，上訴人僅係將借用信用卡可賺
      取佣金之訊息告知被上訴人而已，上訴人並未收取被上訴
      人信用卡再交予林淑妃、張衡綺，而係被上訴人自行交付
      ；被上訴人二人之學歷均高於上訴人，其二人將信用卡交
      予林淑妃、張衡綺使用，自能預見遭盜刷或盜借現金之後
      果，應視為同意林淑妃、張衡綺使用其二人之信用卡。而
      以信用卡預借現金需密碼，此密碼唯有信用卡申請人方能
      知悉；林淑妃、張衡綺能以被上訴人之信用卡預借現金，
      顯係被上訴人二告知密碼；被上訴人既明知交付信用卡予
      他人並告知預借現金密碼，有可能遭盜刷或盜借現金，仍
      交付信用卡，顯已授權他人使用信用卡，則對消費金額，
      被上訴人自應承受。且上訴人亦係受訴外人林淑妃及張衡
      綺之欺騙，上訴人並無侵害被上訴人二人之權利與信用，
      被上訴人向上訴人請求賠償，實有誤解。
（二）又縱認上訴人應負侵權行為損害賠償責任，因本件被上訴
      人二人將信用卡交付給上訴人，其等之動機係為賺取佣金
      ，且被上訴人二人未加求證及交付信用卡，其二人之行為
      就損害之發生係與有過失，法院得減輕上訴人之賠償責任
      。
三、本件經原審判命上訴人應給付被上訴人152,254元，給付被
    上訴人丙○○250,685元及均自起訴狀繕本送達翌日起，至
    清償日止，按週年利率5％之利息；並駁回被上訴人其餘請
    求。上訴人提起上訴，並上訴聲明：求為判決：（一）原判
    決廢棄；（二）被上訴人在第一審之訴及其假執行之聲請均
    駁回；（三）第一、二審訴訟費用由被上訴人負擔；（四）
    如受不利判決，上訴人願供擔保請准宣告免為假執行。被上
    訴人就原審駁回其請求部分，未據聲明不服；並答辯聲明：
    （一）上訴駁回；（二）第一、二審訴訟費用由上訴人負擔
    。
四、被上訴人主張：上訴人於91年9月間，向被上訴人二人佯稱
    需要未使用且無瑕疵之信用卡，作為一筆國外資金三百萬元
    美金匯入國內之媒介，並可賺取佣金，且信用卡會於使用後
    歸還，不會影響被上訴人二人之信用，被上訴人乃分別交付
    所有之中興銀行信用卡及聯邦銀行信用卡；其後由訴外人林
    淑妃、張衡綺持被上訴人所有上開信用卡向銀行預借現金，
    或偽造被上訴人之署名以向各特約商店盜刷信用卡購物；致
    被上訴人乙○○受損之金額合計為82,254元，被上訴人丙○
    ○受損害之金額合計為150,685元。而上訴人則因涉犯偽造
    文書等罪，業經被上訴人提出告訴，經原審法院93年度訴字
    第1711號刑事判決認上訴人犯連續幫助行使偽造文書罪，判
    處有期徒刑五月，如易科罰金以銀元三百元折算一日，上訴
    人上訴後，並經本院以94年度上訴字第1144號刑事判決，駁
    回上訴人之上訴並宣告緩刑三年確定等情；業據其提出被上
    訴人乙○○中興銀行國際信用卡繳款通知書影本2件、被上
    訴人丙○○聯邦銀行信用卡帳單影2件為證；並經本院依職
    權調閱臺灣臺中地方法院檢察署94年度執他字第4265號執行
    卷（內含該署92年度發查字第3665號、92年度偵字第23779
    號偵查卷、原審法院93年度訴第1711號審理卷、本院94年度
    上訴字第1144審理卷）審閱無訛，並有上開刑事判決附卷可
    參。上訴人對於上開刑事判決以其犯連續幫助行使偽造文書
    罪，判處其有期徒刑五月確定在案及被上訴人二人之信用卡
    被持至銀行提款機預借現金及於特約商定刷卡消費，被上訴
    人乙○○總受損之金額為82,254元，被上訴人丙○○總受損
    害之金額為150,685元等事實，亦不爭執；惟否認有對被上
    訴人施用詐術；並以前揭情詞抗辯。
五、兩造爭執事項如下：
（一）上訴人是否係共同侵權行為人？
（二）如認上訴人係共同侵權行為人，惟被上訴人二人所請求的
      慰撫金額是否過高？
（三）本件被上訴人二人所為是否與有過失？
六、法院之判斷：
（一）上訴人是否係共同侵權行為人？
（１）按民法第185條規定：「數人共同不法侵害他人之權利者
      ，連帶負損害賠償責任﹔不能知其中孰為加害人者，亦同
      。（第1項）造意人及幫助人，視為共同行為人。（第2項
      ）」故侵權行為之幫助人，依法仍須對被害人之損害負連
      帶賠償責任。
（２）上訴人曾轉知被上訴人乙○○、丙○○及訴外人李皞陽、
      馬瑞霙、林秋滿等人得出借信用卡作為國外大筆資金匯入
      之媒介以賺取佣金之訊息，若事後確有資金匯入，上訴人
      亦得獲取佣金一定成數之報酬；上訴人嗣並先後將訴外人
      李皞陽、馬瑞霙與林秋滿各自所交付之信用卡寄送予張衡
      綺、林淑妃等情，業據上訴人於上開刑事案件中坦認不諱
      （見上開刑事卷偵字第23779號卷第20頁，他字第588號卷
      第12頁、第28頁，原審法院卷第203頁、第291頁、第301
      頁）。至上訴人雖辯稱：丙○○及乙○○之信用卡並非透
      過伊交付，而係由丙○○自己與張衡綺交涉後決定商借，
      並自己交付予張衡綺，伊並未涉入云云。然被上訴人丙○
      ○、乙○○於刑事案件偵審中已迭稱信用卡確先交由被告
      代為轉交等語甚詳（見上開刑事卷偵字第23779號卷第16
      頁至第18頁、第85頁至第86頁，他字第588號卷第40頁至
      第41頁，原審法院卷第194頁至第199頁、第275頁至第277
      頁），而證人即塞維亞公司職員徐佳玲、韓佳珍亦於偵查
      中到庭證述：確有親眼目睹丙○○、乙○○於塞維亞公司
      辦公室內將信用卡交予被告等語（見偵字第23779號卷第
      81頁至第84頁），況上訴人亦自承確有偕同被上訴人丙○
      ○搭乘尊龍客運至臺北捷運大安站前，將信用卡交予張衡
      綺等語（見偵字第23779號卷第84頁、本院卷第29頁反面
      ）；又上訴人告發張衡綺、林淑妃2人涉嫌詐欺案件所提
      告發狀中同坦認：伊邀集被害人丙○○、乙○○、李皞陽
      、馬瑞霙及林秋滿陸續將信用卡寄給林淑妃之情（見發查
      字第989號第2頁），是上訴人此部分所辯，應係事後飾卸
      之語，不可採信。足認上訴人確有將被上訴人二人所交付
      之信用卡轉交張衡綺使用；被上訴人二人之信用卡確被張
      衡綺及林淑妃持至銀行提款機預借現金及於特約商定刷卡
      消費。
（３）本件上訴人雖又辯稱：被上訴人二人之信用卡遭盜刷及盜
      借現金均與伊無關云云。惟查信用卡係用以表彰持卡人經
      濟、消費能力之證明，具有使用之專屬性，持卡人原則上
      無任意轉交他人聽憑使用、處置之可能，是依一般人通常
      之知識、智能及經驗，應能詳知向不特定人商借或以其他
      方法取得信用卡者，多係欲藉該信用卡盜刷或盜借現金款
      項以取得不法犯罪所得，上訴人係成年且有智識之人，對
      此自難諉稱不知；且若如上訴人所辯出借信用卡單純可取
      得佣金而無附加弊害，何以其未將其近親所有之信用卡貸
      借予張衡綺及林淑妃，是上訴人對於交付信用卡予張衡綺
      、林淑妃，將可能被用來作為偽造文書或詐欺取財等非法
      用途上，應有所預見，且不違背其本意；上訴人猶向被上
      訴人二人遊說，慫恿其等提供各自所擁有之信用卡借予張
      衡綺、林淑妃，當堪認上訴人亦有預見張衡綺、林淑妃將
      各該信用卡作為偽造文書、詐欺取財使用，無乃係予他人
      犯罪提供助力。準此，上訴人顯有幫助偽造文書與詐欺取
      財之意思存在，應堪認定。依民法第185條第2項之規定，
      上訴人對被上訴人二人之損害自應負損害賠償責任。
（二）如認上訴人係共同侵權行為人，惟被上訴人二人所請求的
      慰撫金額是否過高？
（１）就財產上損害部分：
      被上訴人二人之信用卡因上訴人之行為，遭林淑妃、張衡
      綺持至銀行提款機預借現金及於特約商定刷卡消費，致被
      上訴人須背負該等信用卡對銀行所負上開金額之債務，被
      上訴人乙○○因而受有82,254元之損害，被上訴人丙○○
      因而受有150,685元之損害等情，均為上訴人所不爭執；
      故被上訴人二人請求上訴人賠償該金額，自屬有據。
（２）就非財產損害賠償部分：
      按不法侵害他人之身體、健康、名譽、自由、信用、隱私
      、貞操，或不法侵害其他人格法益而情節重大者，被害人
      雖非財產上之損害，亦得請求賠償相當之金額；其名譽被
      侵害者，並得請求回復名譽之適當處分；民法第195條第1
      項固定有明文。本件被上訴人二人之信用卡因上訴人之行
      為，遭林淑妃、張衡綺持至銀行提款機預借現金及於特約
      商定刷卡消費，致被上訴人須背負該等信用卡對銀行所負
      上開金額之債務，其所受上開金額之損害，係屬財產上之
      損害。至被上訴人二人雖因上訴人之行為，致須背負該等
      信用卡對銀行所負上開金額之債務，然該債務係因其等之
      信用卡遭第三人不法遭盜刷及或盜借現金所致，並非被上
      訴人自行刷卡或預借現金後，故意不為清償；被上訴人二
      人之信用並不會因而貶損。且被上訴人乙○○所有上開信
      用卡，係其於92年9月9日自行申請停用；被上訴人丙○○
      所有上開信用卡，則係掛失停用；且目前尚有一張有效白
      金卡等情，此據聯邦商業銀行信用卡中心以95年4月26日
      （95）聯信卡字第0235號函覆本院在卷。是被上訴人並無
      因其等之信用卡遭第三人不法遭盜刷及或盜借現金，而遭
      信用卡發卡銀行停卡情事；尚難認被上訴人之信用受有不
      法之侵害。被上訴人依民法第195條規定，向上訴人請求
      非財產上之損害，即屬於法無據，不應准許。
（三）就被上訴人二人是否與有過失部分：
      按損害之發生或擴大，被害人與有過失者，法院得減輕賠
      償金額，或免除之；民法第217條第1項固有規定，此所謂
      之過失相抵原則。惟按過失相抵，係指損害之發生或擴大
      ，被害人與有過失而言；亦即被害人之過失行為與加害人
      之加害行為共同成立同一損害，方有過失相抵原則之適用
      。就本件而言，被上訴人係聽信上訴人所言，需要未使用
      且無瑕疵之信用卡，作為一筆國外資金三百萬元美金匯入
      國內之媒介，並可賺取佣金，故基於信任關係將其等之信
      用卡交給上訴人，然上訴人將之交與第三人故意為盜用之
      犯罪行為，致侵害被上訴人二人之權利；則除非被上訴人
      二人自始即拒絕上訴人之要求而不將信用卡交給上訴人，
      否則被上訴人二人事前即難為何種防患行為以避免損害發
      生，難謂被上訴人有何過失；故被上訴人縱未經查證，尚
      非與加害人林淑妃、張衡綺之盜刷及盜借現金等不法詐騙
      行為共同造成同一損害，即無與有過規定之適用；應認被
      上訴人二人就損害之發生或擴大，並無何過失存在，上訴
      人主張被上訴人二人與有過失云云，並無足取。
七、綜上所述，被上訴人二人本於侵權行為之法律關係，請求上
    訴人給付被上訴人乙○○82,254元，給付被上訴人丙○○
    150,685元，及均自93年8月27日（起訴狀繕本送達翌日）起
    至清償日止，按週年利率百分之五計算之利息，為有理由，
    應予准許，其逾此部分之請求，為無理由，應予駁回。原審
    就超過上開應准許部分，為上訴人敗訴之判決，並為假執行
    之宣告，自有未洽。上訴意旨就此部分指摘原判決不當，求
    予廢棄改判，為有理由。至於上開應准許部分，原審判命上
    訴人給付，並為假執行之宣告，核無違誤，上訴意旨，就此
    部分，仍執陳詞，指摘原判決不當，求予廢棄，為無理由，
    應駁回其上訴。
八、本件事證已臻明確，兩造其餘陳述與舉證，經審酌後，認於
    判決結果不生影響，無予逐一論述之必要，附此敘明。
九、據上論結，本件上訴為一部有理由，一部無理由，依民事訴
    訟法第450條、第449條第1項、第79條，判決如主文。
中    華    民    國    95    年    6    月    13    日
                      民事第二庭審判長法  官  童有德
                                      法  官  蔡秉宸
                                      法  官  翁芳靜
以上正本係照原本作成。
不得上訴。
                                      書記官  許美惠
中    華    民    國    95    年    6     月    14    日
                                                      Ｈ


司法院資訊處製作；財團法人民間司法改革基金會備份。
